臺灣高等法院民事判決                 99年度重上字第590號
上  訴  人  葉丹
訴訟代理人  許惠峰律師
複代理人    林懿君律師
被上訴人    許瓊文
訴訟代理人  莊乾城律師
複代理人    趙平原律師
上列當事人間請求所有權移轉登記事件，上訴人對於中華民國99
年8月31日臺灣臺北地方法院99年度重訴字第852號第一審判決提
起上訴，並為訴之追加，經本院於100年6月23日言詞辯論終結，
判決如下：
    主  文
上訴及追加之訴均駁回。
第二審及追加之訴訴訟費用由上訴人負擔。
    事實及理由
一、本件上訴人於原審起訴時係依據民法第767條第1項中段妨害
    排除請求權，請求判命被上訴人應將臺北市○○區○○段二
    小段665地號土地（重測前為三張犁段1225地號土地，下稱
    系爭土地）移轉登記予上訴人（見原審卷第38頁），嗣於上
    訴本院後復追加依民法第184條第1項前段侵權行為損害賠償
    請求權，為上開請求（見本院卷第49頁反面），因其請求之
    基礎事實同一，依民事訴訟法第446條第1項但書、第255條
    第1項第2款之規定，應予准許。被上訴人雖表示不同意上訴
    人前揭訴之追加，然依上開說明，並不可取。
二、本件上訴人聲明求為判決：
    (一)原判決廢棄。
    (二)被上訴人應將坐落於臺北市○○區○○段二小段665地號
      之土地移轉登記予上訴人。
    (三)第一、二審訴訟費用由被上訴人負擔。
    被上訴人聲明求為判決：
    (一)上訴及追加之訴均駁回。
    (二)第二審訴訟費用由上訴人負擔。
三、上訴人起訴主張：伊母親許瓊文係於民國（下同）98年4月2
    0日過世，伊為唯一繼承人。系爭土地係伊祖母許張齡玉與
    其同居人嚴正德以母親許瓊文名義購買，惟因地政機關登記
    錯誤而登記在被上訴人名下。伊嗣於整理母親遺物時，發現
    58至64年度系爭土地地價稅繳納通知書，經向舅舅許義忠詢
    問，始悉上情。伊再向臺北市松山地政事務所（下稱松山地
    政事務所）調取系爭土地登記簿資料，其上記載36年4月5日
    系爭土地登記在王溝名下，57年10月22日因繼承登記為王卿
    、王信夫、王文鎮、王文盡共有。嗣於57年12月9日以買賣
    為原因將所有權移轉登記為「許瓊文」所有，登記住址為臺
    北市○○區○○里○鄰○○○路67巷46號，似為被上訴人所
    住，惟該登記字樣緊縮，是否為事後加註，容有可疑。另依
    臺北市都市土地卡上記載：「原征田賦：樟腳17」，與伊母
    親許瓊文為納稅義務人所繳納地價稅底冊號碼樟腳里17號相
    同，足見系爭土地有登記錯誤之情事。為此，爰依民法第76
    7條第1項中段妨害排除請求權規定，求為命被上訴人應將系
    爭土地移轉登記予伊之判決等語（原審為上訴人敗訴判決，
    上訴人不服提起上訴，並為訴之追加如前述）。
    被上訴人則以：系爭土地係於57年10月25日由伊與王卿等4
    人簽訂土地買賣契約，並於57年12月9日完成移轉登記完竣
    ，依民法第758條、第759之1及土地法第43條規定，伊已合
    法取得所有權，不容他人以訴訟為手段，剝奪伊受法律保障
    之土地所有權。上訴人有關主張「登記錯誤」部分，應向地
    政事務所為更正登記請求，其向伊請求移轉登記，顯有違誤
    。至上訴人另依侵權行為主張損害賠償部分，亦已罹於時效
    等語，資為辯解。
四、本件上訴人母親為許瓊文係28年9月24日出生，身份證統一
    編號為Ｚ000000000；被上訴人許瓊文則為37年7月11日生，
    身份證統一編號為Ｚ000000000。系爭土地重測前為臺北市
    松山區○○○段1225地號土地，係於57年12月9日登記為許
    瓊文所有，依當時土地登記簿上僅記載，所有權人許瓊文之
    姓名及住址臺北市○○區○○里○鄰○○○路67巷46號等語
    ，並未有所有權人許瓊文身分證號碼之記載。至系爭土地所
    有權狀正本目前為被上訴人所執有等情，有戶籍謄本、土地
    登記簿謄本、土地所有權狀等件附卷可稽（原法院99年度司
    北調字第442號卷《下稱調字卷》第6-8、16頁、原審卷第24
    、33頁），並經兩造協議後列為不爭執事項（見本院卷第80
    頁反面不爭執事項一、二、四），堪信為真實。
五、上訴人主張系爭土地係伊祖母許張齡玉與其同居人嚴正德以
    伊母親許瓊文名義購買，惟因地政機關登記錯誤而登記在被
    上訴人名下，系爭土地有登記錯誤情形，伊為其母親許瓊文
    唯一繼承人，依民法第767條第1項中段妨害排除請求權及民
    法第184條第1項前段規定，被上訴人應將系爭土地移轉登記
    予伊云云，則為被上訴人所否認，並以前詞置辯。本件經兩
    造協議簡化爭點，並參酌上開兩造攻防意旨後，所應究者，
    厥為：(一)於57年10月25日向訴外人王卿、王信夫、王文鎮、
    王文盡購買系爭土地者究竟為上訴人母親許瓊文或被上訴人
    許瓊文？(二)上訴人依民法767條第1項中段妨害排除請求權、
    第184條第1項前段請求被上訴人移轉系爭土地所有權，是否
    有據？（見本院卷第80頁反面）。經查：
    (一)按民事訴訟如係由原告主張權利者，應先由原告負舉證之
      責，若原告先不能舉證，以證實自己主張之事實為真實，
      則被告就其抗辯事實即令不能舉證，或其所舉證據尚有疵
      累，亦應駁回原告之請求（最高法院17年上字第917號判
      例參照）。本件上訴人主張伊母親許瓊文為系爭土地之真
      正所有權人，係地政機關登記錯誤等情，依前揭說明，上
      訴人自應就此部分之事實，負舉證之責。
    (二)系爭土地重測前為臺北市松山區○○○段1225地號，於57
      年12月9日登記為許瓊文所有，依當時土地登記簿上僅記
      載，所有權人許瓊文之姓名及住址臺北市○○區○○里○
      鄰○○○路67巷46號等語，並未有所有權人許瓊文之身分
      證號碼之記載等情，有如前述。本院乃依上訴人聲請（見
      本院卷第116頁反面）向松山地事務所調取上開土地登記
      簿原本（見本院卷第127頁），送調查局鑑定該土地登記
      簿上有關所有權部「移轉」左側之手寫文字即本院卷第13
      7頁綠色框內手寫文字（包括收件日期文號、登記日期、
      原因日期、許瓊文姓名，住址記載）其筆跡及墨色是否同
      一。經該局鑑定結果，其筆跡相同，墨色反應亦相同，有
      該局鑑定書附卷可查（見本院卷第136頁）。由上情足見
      ，當時因買賣關係而受移轉為所有權人確為住居在臺北市
      中山區○○里○鄰○○○路67巷46號之許瓊文。上訴人空
      言否認墨色相同（見本院卷第105頁倒數第1行）及表示筆
      跡一致伊無從判斷云云（見本院卷第105頁反面第20行）
      ，要無可採。又上訴人母親許瓊文不曾設籍在臺北市○○
      區○○里○鄰○○○路67巷46號，亦未在該址居住過等情
      ，為兩造所不爭（見本院卷第80頁反面不爭執事項三）。
      然被上訴人許瓊文則於57年間曾設籍在臺北市○○區○○
      里○鄰○○○路67巷46號之事實，有上訴人不爭執真正（
      見本院卷50頁第2行）之戶籍謄本（見原審卷第24頁）附
      卷可查。由此堪認，系爭土地購買者為被上訴人而非上訴
      人母親許瓊文。其次，系爭土地所有權狀正本為被上訴人
      持有中，為上訴人所不爭（見本院卷第49頁反面倒數第4
      行），而上訴人並未能提出系爭土地買賣契約或土地所有
      權狀等文件，亦為其所不爭（見原審卷第38頁反面第5行
      、本院卷第158頁第6-7行）。參諸前情，足見57年間買受
      系爭土地者確為被上訴人無訛。否則若系爭土地確為上訴
      人母親或祖母所購買，豈有不執有或遺留該土地所有權狀
      之理？又豈有自57年間購買系爭土地後，迄至98年4月20
      日上訴人母親死亡（見調字卷第6頁）前，長達40餘年期
      間內，均未向被上訴人主張任何權利，且任由所有權狀為
      被上訴人持有，俟上訴人母親死亡後，再由上訴人向被上
      訴人主張權利？凡此諸般情節，顯與事理有違，是上訴人
      上開主張，不足可取。
    (三)次按不動產物權，依法律行為而取得、設定、喪失及變更
      者，非經登記，不生效力，為民法第758條所明定。本件
      系爭土地依前所述，其買受人為被上訴人，且登記為被上
      訴人所有，由此可見，上訴人母親並未曾登記為所有權人
      ，依上開法文規定，上訴人母親自未曾取得系爭土地所有
      權至明。故上訴人本諸於所有權權能依民法第767條第1項
      中段規定，請求被上訴人移轉系爭土地所有權，即屬乏據
      。上訴人雖另依民法第184條第1項前段侵權行為法則向被
      上訴人主張損害賠償回復原狀。惟被上訴人確為系爭土地
      買受人，有如前述，是難認被上訴人有何侵害上訴人母親
      權利之事實，上訴人此部分主張，已嫌無據。況系爭土地
      登記為被上訴人所有為57年間，迄上訴人於99年9月17日
      在本院追加侵權行為為本件訴訟標的法律關係時（見本院
      卷第11頁倒數第1行），已逾民法197條所規定10年之請求
      權時效（被上訴人已提時效抗辯，見本院卷第80頁反面不
      爭執事項七），足見上訴人依侵權行為法則為本件請求，
      殊無可取。
    (四)至上訴人雖主張伊母親曾於62及63年間曾收受臺北市政府
      寄發之地價稅繳納通知書（見調字卷第9-10頁），且依臺
      北市都市土地卡（見調字卷第17頁）所示其上確載有「樟
      腳17」等情，而主張系爭土地為伊母親所有云云。惟上開
      地價稅繳納通知書僅為稅捐單位核課地價稅通知，而稅捐
      機關並非土地登記主管機關，要難以地價稅繳納通知即足
      以認定上訴人母親為系爭土地所有人。其依此再聲請本院
      向地政機關查明系爭土地是否要繳納地價稅或田賦云云（
      見本院卷第147頁反面），並無必要。至上開土地卡亦載
      明土地所有權人為許瓊文，住址為中山區○○里○鄰○○
      ○路67巷46號等語，此與被上訴人所曾住居之地址相符，
      尚難依該土地卡上另有登載「樟樹17」，即可認定系爭土
      地為上訴人母親所有。況前揭土地卡並非土地登記謄本，
      核非土地登記主管機關登記土地所有權之文件，由此亦難
      認定，上訴人母親確為系爭土地所有權人。上訴人此部分
      主張，自難採信。另上訴人雖再以系爭土地原所有人王卿
      、王信夫、王文鎮為其證據方法，惟依渠等所為證述內容
      （見本院卷第88頁反面至92頁），亦均不能佐證系爭土地
      為上訴人母親或祖母所購買。上訴人固另以許義忠為其有
      利之證據方法（見本院卷第32頁倒數第2行以下），惟姑
      不論許義忠是否能證明系爭土地確為上訴人祖母購買而登
      記在上訴人母親名下之事實，縱其能為上開證明，然依前
      揭說明，上訴人侵權行為損害賠償請求權亦已罹於請求權
      時效，核與本件判決結論，已不生影響，是自無再通知作
      證之必要，併此說明。
六、綜上所述，上訴人依民法第767條第1項中段妨害排除請求權
    ，及追加民法第184條第1項前段規定，請求被上訴人應將系
    爭土地移轉登記予上訴人，均不應准許。原審所為上訴人敗
    訴之判決，並無不當，上訴論旨指摘原判決不當，求予廢棄
    改判，為無理由，應予駁回。
七、至兩造其餘之攻擊或防禦方法及未經援用之證據，經斟酌後
    ，認為均不足以影響本判決之結果，自無逐一詳予論駁之必
    要，併此敘明。
八、據上論結，本件上訴及追加之訴均為無理由，依民事訴訟法
    第449條第1項、第78條，判決如主文。
中    華    民    國   100    年    7     月    7     日
                  民事第二十庭
                        審判長法  官  張  蘭
                              法  官  黃莉雲
                              法  官  王漢章
正本係照原本作成。
如不服本判決，應於收受送達後20日內向本院提出上訴書狀，其
未表明上訴理由者，應於提出上訴後20日內向本院補提理由書狀
（均須按他造當事人之人數附繕本）上訴時應提出委任律師或具
有律師資格之人之委任狀；委任有律師資格者，另應附具律師資
格證書及釋明委任人與受任人有民事訴訟法第466條之1第1項但
書或第2項（詳附註）所定關係之釋明文書影本。如委任律師提
起上訴者，應一併繳納上訴審裁判費。
中    華    民    國   100    年    7     月    7     日
                              書記官  林淑貞
附註：
民事訴訟法第466條之1（第1項、第2項）：
對於第二審判決上訴，上訴人應委任律師為訴訟代理人。但上訴
人或其他法定代理人具有律師資格者，不在此限。
上訴人之配偶、三親等內之血親、二親等內之姻親，或上訴人為
法人、中央或地方機關時，其所屬專任人員具有律師資格並經法
院認為適當者，亦得為第三審訴訟代理人。